臺灣宜蘭地方法院刑事判決　　　　　　　100年度易字第487號
公　訴　人　臺灣宜蘭地方法院檢察署檢察官
被　　　告　江清源
上列被告因詐欺案件，經檢察官提起公訴（100年度偵續字第32
號），本院判決如下：
    主  文
江清源無罪。
    理  由
一、公訴意旨：被告江清源依其智識經驗，應能預見國內社會常
    見之詐騙集團，經常利用他人之存款帳戶轉帳，以掩飾其等
    犯罪之不法所得，逃避執法人員之查緝，而提供自己之金融
    帳戶存摺、密碼、提款卡予陌生人士使用，更常與財產犯罪
    密切相關，可能被詐騙等犯罪集團所利用，以遂其等詐欺犯
    罪及掩飾其等犯罪所得財物或財產上利益之目的，竟仍容任
    所提供之帳戶可能被犯罪集團用以詐欺取財結果之發生，而
    基於幫助他人實施詐欺取財犯罪之不確定故意，於民國99年
    10月間某日，將其所申辦之中華郵政股份有限公司（下稱中
    華郵政公司）宜蘭中山路郵局帳戶（帳號：00000000000000
     號，下稱系爭帳戶）交予姓名年籍不詳之詐騙集團成員使
    用，嗣詐騙集團成員分別於99年11月1日15時48分許、同年
    月2日13時30分許，以友人急需資金為由，撥打電話予黃瑜
    婷、陳明中，致使黃瑜婷、陳明中陷於錯誤，分別依指示匯
    款新台幣（下同）80,000元、25,000元元至江清源前開帳戶
    內。嗣經黃瑜婷、陳明中發覺受騙報警處理，始循線查悉上
    情。案經黃瑜婷、陳明中告訴暨宜蘭縣政府警察局宜蘭分局
    報告台灣宜蘭地方法院檢察署檢察官偵查起訴。因認被告涉
    犯刑法第30條第1項、刑法第339條第1項之幫助詐欺取財罪
    嫌等語。
二、公訴證據：
    (一)被告之供述。
    (二)被害人黃瑜婷、陳明中於警詢時之指述及渠等匯款資料。
    (三)證人江禹中於本院審理時之證述。
    (四)系爭帳戶之交易明細資料。
三、被告辯解要旨：
    被告堅決否認有何幫助詐欺取財之犯行，辯稱：系爭帳戶是
    我所申辦使用，平日用來領取每月25日發放之老人年金3,00
    0元及我兒子江禹中匯給我的生活費2,000、3,000元，我在9
    9年10月25日攜帶系爭帳戶存摺、提款卡出去領取老人年金
    ，返家後發現遺失系爭帳戶存摺、提款卡均遺失，且我年紀
    大記憶力不好，有另外寫一張紙記載提款卡密碼與提款卡放
    在一起遺失，但我認為系爭帳戶只有領老人年金、兒子匯款
    ，並不重要，所以遺失後並未馬上掛失，直到我兒子江禹中
    在99年11月4日告訴我他要匯款給我，所以才在同年月5日至
    郵局申請掛失補發，但郵局說我帳戶被凍結，並通知員警到
    場將我帶回警局製作筆錄，我不知道被害人有被詐騙的事情
    ，本案我也是被害人等語。
四、是本件所應審究者，即為：被告有無將系爭帳戶交付詐騙者
    使用，或確屬遺失。
五、本院之判斷：
  (一)程序事項（證據能力）：
    按當事人、代理人或辯護人於法院調查證據時，知有第159
    條第1項不得為證據之情形，而未於言詞辯論終結前聲明異
    議者，視為有前項之同意；刑事訴訟法第159條之5定有明文
    。當事人對於本判決下列所引用之各項證據之證據能力，於
    本院審理時均表示無意見而不予爭執，且迄至言詞辯論終結
    前亦未再聲明異議，本院審酌上開證據資料製作時之情況，
    尚無違法不當及證明力明顯過低之瑕疵之情形，爰依刑事訴
    訟法第159條之5規定，認均具有證據能力。
  (二)實體事項：
  1.按犯罪事實應依證據認定之，無證據不得認定犯罪事實；又
    不能證明被告犯罪者，應諭知無罪之判決，刑事訴訟法第15
    4條第2項、第301條第1項分別定有明文。又犯罪事實之認定
    ，應憑真實之證據，倘證據是否真實尚欠明確，自難以擬制
    推測之方式，為其判斷之基礎；而認定犯罪事實之證據係指
    足以認定被告確有犯罪行為之積極證據而言，該項證據自須
    適合於被告犯罪事實之認定，始得採為斷罪之資料，最高法
    院53年臺上字第656號、29年上字第3105號著有判例。且刑
    事訴訟上證明之資料，無論為直接或間接證據，均須達於通
    常一般之人均不致有所懷疑，而得確信其為真實之程度，始
    得據為有罪之認定，若其關於被告是否犯罪之證明未能達此
    程度，而有合理懷疑之存在，致使無從形成有罪之確信，根
    據「罪證有疑，利於被告」之證據法則，即不得遽為不利被
    告之認定，亦有最高法院76年臺上字第4986號判例可參。其
    以情況證據（即間接證據）斷罪時，尤須基於該證據在直接
    關係上所可證明之他項情況事實，本乎推理作用足以確證被
    告有罪，方為合法，不得徒憑主觀上之推想，將一般經驗有
    利被告之其他合理情況逕予排除，此觀諸最高法院32年上字
    第67號判例意旨亦甚彰明。
  1.系爭帳戶為被告於94年12月20日向郵局開設，並於95年2月2
    7日核發提款卡，嗣於99年11月5日至宜蘭中山路郵局申請掛
    失補發，但因系爭帳戶已遭通報為警示帳戶故拒絕其申請等
    情，為被告所是認，且郵局掛失補副∕終止申請書、中華郵
    政公司宜蘭郵局100年8月25日宜字第100001493號函覆資料
    在卷可按（警卷第20頁、本院卷第27-30頁）；又前揭告訴
    人黃瑜婷於99年11月1日、陳明中於99年11月2日先後遭不詳
    詐騙集團成員詐騙匯款至系爭帳戶後，嗣該等款項即遭不詳
    詐騙集團成員以提款卡提領一空等情，則經黃瑜婷、陳明中
    於警詢時指訴綦詳（警卷第1-2、6-7頁），並有渠等匯款資
    料及系爭帳戶交易明細在卷可稽（警卷第3、10、18-19頁）
    ，上開各情均堪認屬實。據此，足認詐騙集團成員確有於密
    接之時間取得被告系爭帳戶提款卡且知悉密碼，並使用系爭
    帳戶用以作為詐取告訴人二人匯款之帳戶，惟依上開事證，
    尚無從逕為認定被告是故意將系爭帳戶提款卡及密碼交付他
    人使用。
  2.被告辯稱系爭帳戶係於99年10月25日領取老人年金後遺失等
    語，觀諸被告系爭帳戶交易明細，其存款餘額於99年10月25
    日提領3000元後雖僅有23元，惟政府每月25日均按月匯入3,
    000元以給付被告老人年金，被告多於該款項核發當日或至
    多二、三日即一次全額提領完畢，且被告之子江禹中亦有多
    次匯款3,000元、2,000元之紀錄，被告亦係於匯款當日隨即
    將該款項一次全額提領完畢，而據證人江禹中到庭證稱該等
    款項係每月領薪水後會給父親即被告的生活費等語（本院卷
    第34-42頁），核與被告所述相符。據此，則被告是否可能
    提供其當時每月均需使用之帳戶予詐騙集團成員使用，即非
    無疑，蓋一般出賣金融機構帳戶與詐欺犯罪集團者，多係出
    賣不常使用或新申請之帳戶，鮮少將自己當時每月均需使用
    之帳戶售予他人，致生自己生活不便之理，是被告系爭帳戶
    之使用情形，顯與販賣帳戶犯罪行為常見情狀迥然有別。
  3.又被告為29年12月間出生之人，於本案發生之99年10月、11
    月間，已年近70歲，被告辯稱其因年紀較大，記憶力較差，
    恐怕記不住提款卡密碼，所以將密碼另以紙張記載並與提款
    卡同置等情，衡諸常情尚非無理，是以他人因而得以使用被
    告遺失之系爭帳戶提款卡作為領取詐欺贓款之工具，即屬可
    能。至被告雖於100年1月21日檢察官訊問時，自陳系爭帳戶
    密碼係以其身分證號末6碼，惟此時距離案發約僅二、三個
    月，又被告因本案前於99年11月5日接受員警詢問，在心理
    上關於系爭帳戶提款卡密碼應非常在意而刻意牢記，則其於
    檢察官訊問時縱得以回答系爭帳戶提款卡密碼一事，惟尚難
    據此即認其將記載提款卡密碼紙張與提款卡同置一處有何違
    背情理之處，更難進一步即推論系爭帳戶提款卡及密碼係被
    告故意交付並告知他人使用之事實。
  4.又被告雖於99年11月5日警詢時供稱：系爭帳戶存摺、提款
    卡大概是在99年10月30日左右騎機車在大坡路附近遺失，我
    在99年11月5日至郵局報遺失，郵局說帳戶已遭凍結不能掛
    失補發，後來郵局通知派出所，員警到場要我至警局協助調
    查等語（警卷第13頁）；於檢察官偵訊及本院審理時則均稱
    ：系爭帳戶存摺、提款卡是在99年10月25日領取老人年金後
    ，騎車到龍潭大坡路找朋友時放在口袋掉了，當日回家後發
    現遺失，但因這個帳戶只是用來領老人年金與兒子江禹中匯
    給我的生活費，而且裡面沒有錢不怕別人領，所以覺得不用
    急著補辦，後來我兒子江禹中要匯錢給我，我才在99年11月
    5 日去郵局報遺失，郵局說帳戶已遭凍結不能掛失補發等語
    （偵卷第18-19頁、偵續卷第21-23頁、本院卷第41-50頁）
    。依上開被告前後之供述，一者，關於系爭帳戶存摺、提款
    卡遺失之時間雖略有所出入，惟均供述系爭帳戶存摺、提款
    卡是在99年10月25日提領老人年金3,000元之後，其騎車在
    大坡路附近遺失等情，則依其高齡70歲之年紀，記憶力恐有
    減退，其陳述遺失日期略有數日出入，尚不能因此即斷言被
    告有故意陳述不實之情形，更不能即排除被告系爭帳戶之存
    摺、提款卡遺失之可能，自無從執為不利被告認定之依據；
    二者，被告雖自承於99年10月25日領取老人年金3,000元後
    ，回家即已知悉系爭帳戶存摺及提款卡遺失，但直至99年11
    月5日始向郵局申辦掛失補發，惟稽之系爭帳戶內於99年10
    月25日提領3,000元後，餘額款項僅有23元，且據被告之子
    江禹中於本院證述其當時每月5號發薪水，發薪水後會匯款
    給被告等語（本院卷第36頁），則被告辯稱：我發現遺失後
    因為帳戶內沒有錢不怕冒領，所以沒有馬上掛失，直到江禹
    中要匯款給我，我才去郵局辦理掛失補發等語，尚屬合理，
    亦難僅以被告發現系爭帳戶存摺、提款卡遺失後未隨即申請
    掛失補發，即遽為推論被告有將系爭帳戶資料故意交付他人
    使用之事實。
  5.據上，公訴人前揭意旨所述，核屬推論之詞，並非提出得為
    認定被告犯行之積極證據，本院自無從為不利於被告之認定
    。
  (三)綜上所述，依檢察官所提出之證據方法，無從使本院形成認
    定被告確有提供帳戶予詐騙集團作為詐欺取財工具之心證。
    此外，復查無其他積極證據足認被告有公訴意旨所指犯行，
    不能證明被告犯罪，參照前揭說明，自應為被告無罪之諭知
    。
據上論斷，應依刑事訴訟法第301條第1項前段，判決如主文。
本案經檢察官周建興到庭執行職務。
中    華    民    國   100    年    9     月    22    日
                  刑事第五庭審判長法  官  林楨森
                                  法  官  王耀興
                                  法  官  陳雪玉
以上正本證明與原本無異。
如不服本判決應於收受送達後十日內向本院提出上訴書狀，並應
敘述具體理由；其未敘述上述理由者，應於上訴期間屆滿後二十
日內向本院補提理由書(均須按他造當事人之人數附繕本)「切勿
逕送上級法院」。
                                  書記官  陳建宇
中    華    民    國   100    年    9     月    22    日